臺灣嘉義地方法院刑事判決　　　　　　　 92年度訴字第409號
公　訴　人　臺灣嘉義地方法院檢察署檢察官
被　　　告　辰○○　男　42歲.
指定辯護人　本院公設辯護人地○○
上列被告因貪污等案件，經檢察官提起公訴（臺灣嘉義地方法院
檢察署91年度偵字第6718號），本院判決如下：
    主      文
辰○○依據法令從事公務之人員，對於違背職務之行為，收受賄
賂，處有期徒刑拾年，褫奪公權伍年。
    事      實
一、辰○○係嘉義縣六腳鄉公所村幹事，承辦該公所農業課業務
    ，為依據法令從事公務之人員。緣於民國90年4月間，經濟
    部水利處午○○○○（現更名為經濟部水利署午○○○○；
    下稱午○○○○）為興建朴子溪更寮堤防（2期）工程需要
    ，擬申請徵收坐落嘉義縣六腳鄉○○段420之2地號內等127
    筆土地及其上土地改良物，乃委託嘉義縣政府辦理地上物查
    估事宜，經嘉義縣政府轉託六腳鄉公所後，上開業務由侯嘉
    璋負責承辦。
二、辛○○、丁○○、戊○○、丙○○、庚○○、丑○、甲○○
    、乙○○、己○○、壬○○、亥○○、未○○、巳○○、戌
    ○○、酉○○、子○○及癸○○等人分別係如附表所示土地
    之使用人，其等均因獲悉午○○○○為興建朴子溪更寮堤防
    2期工程，已於89年12月初舉行公聽會，並由目的事業主管
    機關即經濟部同意為需地機關，且為前揭堤防工程需要，已
    將前開土地列入工程用地徵收範圍，對該等土地之改良物，
    必予查估補償等情，為向需用土地人即補償費負擔機關午○○○○詐領高額之地上物補償費或救濟金，竟各自意圖為自
    己不法之所有，於90年農曆春節前後之期間，向不知情之果
    樹商販高德春購得改良芒果樹，違反前揭土地上從來正常種
    植高梁、玉米、蘆筍、花生或甘蔗之使用，分別而在前揭土
    地上搶種改良芒果樹。而辰○○於90年4月底及同年5月初之
    期間，前往前揭土地辦理其主管之查估作業時，明知該等土
    地種植之改良芒果樹係辛○○等人於查估前投機種植，而與
    正常種植情形並不相當，依土地徵收條例第5條第1項第4款
    規定，農作改良物之種類或數量與正常種植情形不相當者，
    不得一併徵收，復依「嘉義縣90年度辦理徵收土地農林作物
    及水產養殖物、畜禽補償遷移費查估基準」（下稱「嘉義縣
    90年度辦理徵收土地農林作物補償費查估基準」）之規定，
    所種植之果樹如係違反從來之使用，趁公告徵收或地上物查
    估前在徵收地上投機新植或改植、改接者，一律不予補償，
    遇此情形，本應不予查估；詎辰○○冀圖索賄，基於圖利私
    人不法利益及公務員登載不實之概括犯意，明知違背前揭規
    定，仍對前揭土地上所種植之改良芒果樹進行查估（各該株
    樹如附表所示），並將明知為不實之前揭改良芒果樹之生植
    年期、單價及查估金額等事項（各該事項如附表所示），連
    續登載於其職務上所掌之嘉義縣更寮用地第2期農林作物調
    查估價表（下稱調查估價表）、朴子溪更寮堤防工程徵收土
    地地上物補償費救濟金印領清冊（下稱補償費印領清冊）及
    朴子溪更寮堤防工程使用河川公地地上物救濟金印領清冊（
    下稱救濟金印領清冊）等公文書內，而直接圖利於辛○○等
    人，並足以生損害於午○○○○對於前揭堤防工程查估補償
    管理之正確性，致補償費及救濟金負擔機關因辛○○等人前
    揭搶種芒果樹之不法行為而陷於錯誤，造成辛○○、丁○○
    、戊○○、丙○○、庚○○、丑○、甲○○、乙○○、己○○、壬○○、亥○○、未○○、巳○○、戌○○、酉○○、
    子○○及癸○○等人於91年元月間，分別詐得如附表所示之
    補償費或救濟金數額，而獲有不法利益。
三、其中，辰○○並以前開違背職務之行為，基於收受賄賂之犯
    意，於自前揭查估後至90年8月初止之期間內某日，打電話
    向子○○表明：你是因我在辦理查估作業時之幫忙，方可領
    取加倍救濟金之情，要求子○○給付6萬元賄賂，並指示子
    ○○先匯款3萬元至辰○○向不知情友人許詒隆所借得之虎
    尾郵局帳戶內，待領得救濟金後，再匯款3萬元。子○○為
    詐得救濟金，乃基於對依據法令從事公務之人員關於違背職
    務行為交付賄賂之犯意，同意辰○○之要求，並於90年8 月
    3日下午3時餘許，先從桃園永安郵局匯款3萬元至許詒隆之
    虎尾郵局帳戶內，辰○○於同日旋持向不知情之許詒隆所借
    得之提款卡提領收受3萬元。其後，救濟金負擔機關於91 年
    1月2日將28萬2千7百元之地上物救濟金發放匯入子○○之桃
    園永安郵局帳戶內，此時，辰○○又打電話提醒子○○匯款
    ，子○○旋於翌日將28萬2千7百元救濟金全數領出，並於同
    日下午4時餘許，再次從桃園永安郵局匯款3萬元至許詒隆之
    虎尾郵局帳戶內，辰○○亦旋於同日持向不知情之許詒隆所
    借得之提款卡提領收受該3萬元（辛○○、丁○○、戊○○
    、丙○○、庚○○、丑○、甲○○、乙○○、己○○、壬○○、亥○○、未○○、巳○○、戌○○、酉○○、子○○及
    癸○○等人涉案部分由本院另為審判）。
四、案經法務部調查局嘉義縣調查站（下稱嘉義縣調查站）移送
    臺灣嘉義地方法院檢察署檢察官偵辦起訴。
　　理      由
一、訊據被告辰○○對於其擔任嘉義縣六腳鄉公所村幹事，承辦
    本件地上物查估作業，將前揭改良芒果樹數量、生植年期、
    單價及查估金額等事項，連續登載於前揭調查估價表、補償
    費印領清冊及救濟金印領清冊等公文書內，陳報上級，嗣同
    案被告李崑峰等人分別領得如附表所示之補償費或救濟金，
    且同案被告子○○先後2次各匯款3萬元至辰○○指定之許詒
    隆虎尾郵局帳戶內予辰○○，由辰○○持其向許詒隆借用之
    提款卡提領收受等情承認無誤，惟矢口否認涉有前揭違背職
    務受賄、直接圖利其他私人不利益及登載不實等行為，辯稱
    ：我自89年9月間起方擔任六腳鄉公所村幹事，承辦農業課
    業務，對於業務狀況尚不熟悉，而90年間初次辦理本件補償
    費及救濟金查估作業，乃依據內政部89年1月7日台（89）內
    地字第8816154號函釋內容而為，按前揭芒果樹生長狀況判
    定年生，我不知道辛○○等人搶種改良芒果樹，詐領補償費
    或救濟金之事，我並未登載不實或圖利私人不法利益，又前
    揭2次各3萬元匯款是我向子○○商借的款項，並非賄賂，事
    後我已於91年3月間將錢還給子○○，我與子○○在查估後
    時有往來，我是經他催討後才將錢還他云云。經查：
  (一)前揭同案被告辛○○等人所為投機新植改良芒果樹，詐領補
    償費或救濟金之事實，業據辛○○（本院卷1第90頁）、丁○○（調查站卷第140-145頁，本院卷2第174頁）、戊○○
    （本院卷1第218-221頁）、丙○○（偵卷第44背面、171 頁
    ，本院卷1第225-228頁）、庚○○（偵卷第170-171頁，本
    院卷1第92-93頁）、丑○（調查站卷第000-0000頁，偵卷第
    49-51頁，本院卷1第93頁）、甲○○（本院卷2第41頁）、
    壬○○（本院卷1第208-209頁）、亥○○（調查站卷第155-
    158頁，偵卷第44-4 5頁，本院卷2第91頁）、未○○（調查
    站卷第159-161頁，偵卷第44-45頁，本院卷2第87頁）、巳
    ○○（調查站卷第16 2-164頁，偵卷第49-51頁，本院卷1第
    92頁）、戌○○（調查站卷第165-167頁，偵卷第51頁背面
    ，本院卷1第92頁）、酉○○（調查站卷第176-178頁，偵卷
    第49-51、161頁，本院卷1第157頁）、子○○（調查站卷第
    126-130頁，偵卷第100-101、123-124頁，本院卷2第169頁
    ）及癸○○（調查站卷第131-134頁）分別於調查站詢問時
    、偵查時或審理中坦承無誤（詳見前揭所列筆錄），核與證
    人即更寮村民卯○○○於偵查中所述：我在更寮段415-1地
    號土地種蘆筍，我看到巳○○、庚○○、及亥○○在查估前
    10 至20餘日期間，栽種改良芒果樹，子○○、癸○○、未
    ○○、丁○○、戊○○、辛○○、戌○○、乙○○、丑○、
    酉○○、己○○及甲○○也是在90年1至2月間栽種改良芒果
    樹，大家都知道即將徵收，種芒果樹的補償金較高等語（見
    偵卷第154頁）、證人即即更寮村民李清音於偵查中所述：
    92 年3月間，我受辛○○所請，拆除更寮村12鄰房屋，我看
    到許多人在搶種芒果，經我檢視調查站所提供之照片，我親
    見壬○○、亥○○、丁○○、辛○○及丑○在我承包期間搶
    種芒果等語（見偵卷第82頁背面）與證人天○○即嘉義縣政
    府農務課技士於偵查中所述：如於舉行公聽會確定徵收土地
    後，實際進行查估前搶種農作物，可認為與正常種植情形顯
    不相當，理應不予查估等語（見偵卷第83頁背面），率皆相
    符，並有查估照片19張在卷可憑（見調查站卷第48-58頁）
    ，此外，復有前揭徵收土地計畫書所附公聽會會議紀錄等相
    關資料、嘉義縣90年度辦理徵收土地農林作物補償費查估基
    準、前揭調查估價表正本26張、前揭補償費印領清冊、前揭
    救濟金印領清冊與子○○桃園永安郵局存提明細影本1紙附
    卷足稽（見調查站卷第1-46、61-106、109頁），又辛○○
    等人因獲悉前揭堤防工程已將前開土地列入徵收範圍，且對
    土地改良物必予查估補償，乃於查估前之短短3、4個月期間
    內（即90年農曆春節前後之期間），違反前揭土地上從來正
    常種植高梁、玉米、蘆筍、花生或甘蔗之使用，而搶種高價
    值之改良芒果樹，顯然屬於「農作改良物之種類或數量與正
    常種植情形不相當者」之情形，依土地徵收條例第5條第1項
    第4款及內政部發布之「農作改良物徵收補償費查估基準」
    第6點之規定，不得一併徵收補償，且嘉義縣地價評議委員
    會暨標準地價評議委員會依照土地徵收條例第31條第3項及
    內政部發布前揭查估基準所評定通過之「嘉義縣90年度辦理
    徵收土地農林作物補償費查估基準」，其中「壹、果樹部分
    」之附註9亦明定：所種植之果樹如係違反從來之使用，趁
    地上物查估前在徵收地上投機新植或改植、改接者，一律不
    予補償；是辛○○等17人以與正常種植情形不相當之查估前
    投機新植果樹之不法方式，詐領前揭補償費或救濟金，觸犯
    詐欺罪行，堪予採認。
  (二)其次，觀諸前揭查估照片19張所示，辛○○等人於查估前所
    搶種即投機新植之改良芒果樹，植株低矮，樹幅狹窄，枝幹
    瘦弱，枒條細小，樹葉稀疏萎垂，皆非原地生長數年之茂盛
    景象，且該等土地大多未見雜草生長，尚留存新近翻土痕跡
    ，當係整地未久，與栽種多年之地貌並不相當，一望即知該
    等改良芒果樹顯非種植4至6年生或7至10年生之樹木，核與
    證人天○○到庭結證稱：我在縣政府承辦現場查估工作已經
    5年，我們查估時一般都會問農民關於樹木的年生，如果農
    民的說法和我們的判斷差很多，我們會找第三者來鑑定，如
    果是移植大棵樹過來，應該可以看得出來，因為大棵的樹木
    要移植不是那麼容易，若本件改良芒果樹由我來查估，依調
    查站卷所附查估照片來判斷，只有丁○○（調查站卷第52
    頁上方）及戊○○（調查站卷第53頁）部分會按2到3年生來
    做補償，其他人員部分應該都是按一年生或新植來補償，就
    是以最小的單價來核估，或是請農民不要領補償費，果樹若
    在原地種植已久，樹葉會比較挺立，不會垂下來，所以我判
    斷這些改良芒果樹是新植，而且原地種植甚久的樹木，其旁
    邊的土不會有挖過的情形，會比較堅硬等語明確（見本院卷
    2第130-132頁），此為承辦鄉公所農業課業務之辰○○所不
    能諉為不知，然其竟違法予以查估，將明知為不實之生植年
    期、單價及查估金額等事項，連續登載於其職務上所掌之前
    揭調查估價表、補償費印領清冊及救濟金印領清冊內，直接
    圖利於辛○○等人，致辛○○等人因而獲得不法利益，並足
    以生損害於午○○○○對於前揭堤防工程查估補償管理之正
    確性，自有直接圖利及登載不實情事，故辰○○之公務員登
    載不實與公務員對於主管事務直接圖利私人行為，可予認定
    。又依土地徵收條例第5條第1項第4款、「農作改良物徵收
    補償費查估基準」第6點及「嘉義縣90年度辦理徵收土地農
    林作物補償費查估基準」其中「壹、果樹部分」之附註9規
    定，辛○○等人搶種（投機新植）之改良芒果樹本即不予徵
    收補償，故其等因辰○○直接圖利而獲得之不法利益當以如
    附表實際領得之補償費或救濟金計算之，併為說明。
  (三)又次，(1)依土地徵收條例第2章所規定之「徵收程序」，需
    用土地人申請徵收前，應報經目的事業主管機關許可，及舉
    行公聽會聽取相關人員意見（同條例第10條參照），又原則
    上應先與所有權人協議價購或以其他方式取得土地或土地改
    良物，若所有權人拒絕參與協議或經開會未能達成協議者，
    始得申請徵收（同條例第11條參照），且協議不成時，需用
    土地人為申請徵收之需，得洽請直轄市或縣（市）政府會同
    有關人員進入公、私有土地或土地改良物內實施調查或勘測
    後（同條例第12條參照），再由需用土地人擬具詳細徵收計
    畫書，並附具徵收土地圖冊或土地改良物清冊及土地使用計
    畫圖，送由內政部核准，並副知該管直轄市或縣（市）政府
    （同條例第13、14條參照）；內政部於核准徵收土地或土地
    改良物後，應將原案通知該管直轄市或縣（市）政府，直轄
    市或縣（市）政府於接到核准通知時，應即公告，公告之期
    間為30日，並以書面通知土地或土地改良物所有權人及他項
    權利人（同條例第17、18條參照）；徵收應發給之補償費，
    由需用土地人負擔，並繳交該管直轄市或縣（市）政府轉發
    之，直轄市或縣（市）政府應於公告期滿後15日內發給之（
    同條例第19、20條參照），證人即午○○○○正工程師申○○到庭結證稱：一般情形是徵收公告前就要辦理查估，確定
    土地徵收的範圍及地上物補償（見本院卷2第123-124頁），
    顯然需用土地人會同有關人員實施調查或勘測之程序應先於
    徵收公告之日。(2)另綜觀土地徵收條例第5條第1項第4款之
    「係為防止土地改良物所有權人在政府擬徵收之土地上故意
    搶建、搶植，甚或搶栽高價值作物，以套取巨額補償費，妨
    礙公共事業之興辦」之立法意旨（見本卷2第1頁所附內政部
    93年4月13日台內字第0930006289號函），與「嘉義縣90 年
    度辦理徵收土地農林作物補償費查估基準」「壹、果樹部分
    」之附註9關於：所種植之果樹如係違反從來之使用，趁地
    上物查估前在徵收地上投機新植或改植、改接者，一律不予
    補償之規定，復徵諸「農作改良物徵收補償費查估基準」第
    5點及「嘉義縣90年度辦理徵收土地農林作物補償費查估基
    準」之「壹、果樹部分」附註2均明訂：關於農作改良物（
    果樹）年生之計算‧‧‧播種後經「正常性」移植者，方應
    從移植於被徵收之土地時起算等規定；足認農作改良物得否
    受徵收補償，係以該改良物之種植或移植是否屬於「正常情
    形」（即所種植之果樹是否違反從來之使用，趁地上物查估
    前在徵收地上投機新植或改植、改接）為據，查估人員經調
    查後，如認為與「正常情形」不相當者，自應記明，不予補
    償，若屬「正常性」之種植或移植，當可受補償，至於是否
    屬於「正常性」種植或移植，須綜合農民種植時之主（例如
    農民之心理狀態）、客觀情事（土地之從來使用管理情形、
    種植與查估之時間差距、植株之生長狀況等等）而為判斷，
    並非純以「徵收公告之日」作為「所種植之果樹有無違反從
    來之使用，趁地上物查估前在徵收地上投機新植或改植、改
    接」之單一絕對標準；另者，土地權利關係人對於徵收公告
    如有異議，可依土地徵收條例第22條規定進行救濟，附為說
    明。(2)至於內政部89年1月7日台（89）內地字第881615 4號
    函（見本院卷2第8-9頁）就「關於辦理徵收土地地上物補償
    費查估基準日」之疑義，雖表示：「有關徵收補償認定之標
    準，應以徵收公告日為準」等語，惟其係指土地地上物屬於
    「正常性」種植或移植，而可受補償時，應以徵收公告日為
    補償費認定之基準日，若植株與「正常情形」不相當者，並
    不生補償之問題，當與該函內容無涉。(3)又依土地徵收條例
    第23條第1項：「被徵收之土地或土地改良物自公告日起，
    土地權利人或使用人並不得在該土地為建築改良物之新建、
    增建、改建或採取土石、變更地形或為農作改良物之增加種
    植」之規定，土地權利人或使用人在徵收公告日之前，雖可
    為農作改良物之增加種植，然而該增加種植之農作改良物是
    否得受補償，仍視其是否屬於「正常性」種植或移植（即所
    種植之果樹是否違反從來之使用，趁地上物查估前在徵收地
    上投機新植或改植、改接）為據，該增加種植之農作改良物
    若與「正常性」種植或移植不相當者，自不一併徵收；如屬
    「正常情形」者，自可收補償，此時，先前若已進行過查估
    ，則先前查估之結果可能發生變更，例如土地權利人或使用
    人增加種植，依土地徵收條例第22條規定提出異議，經查估
    人員查估後，認為屬於「正常性」之情形；是認並非單純以
    「徵收公告之日」作為「所種植之果樹有無違反從來之使用
    ，趁地上物查估前在徵收地上投機新植或改植、改接」之認
    定依據，況且，若純以「徵收公告之日」作為認定依據，則
    徵收公告前若已查估者，於「徵收公告之日」全部必須再為
    查估，方能確定果樹是否為投機新植或改植、改接，實不恰
    當，亦容易造成「徵收公告」內容（尤其關於是否一併徵收
    補償之問題）陷於不安定之狀態，並致使土地徵收條例關於
    在徵收公告前實施調查或勘測之規定，形同具文，顯非合理
    ，故不當純以「徵收公告之日」作為認定依據。
  (四)按被告以外之人於檢察事務官、司法警察官或司法警察調查
    中所為之陳述，與審判中不符時，其先前之陳述具有較可信
    之特別情況，且為證明犯罪事實存否所必要者，得為證據，
    刑事訴訟法第159條之2定有明文。查同案被告子○○於91年
    8月30日，經嘉義縣調查站調查員第1次約談詢問時，即已自
    白承認：本件如附表編號16所示假34號、43號土地的改良芒
    果樹是我於90年農曆春節後才種植，村民大家知道不久後會
    查估，如此便可領取較高額的補償；我與辰○○本不相識，
    是本件查估作業時才認識，辰○○在90年5月4日查估後隔段
    時間，打電話給我，表示他在辦理查估時，原本我只能領取
    半數救濟金，是因為他幫忙，我才可以領取加倍救濟金，要
    我先匯款3萬元至許詒隆之虎尾郵局帳戶，等我領到救濟金
    後，再匯另外3萬元，作為答謝回報；隔日，我就向我哥哥
    李瑞淙借得3萬元，匯至許詒隆虎尾郵局帳戶，等到91年1月
    2 日，前揭救濟金匯入我在桃園永安郵局帳戶後，當晚辰○○又打電話要我匯3萬至許詒隆虎尾郵局帳戶，隔天，我再
    匯3萬元至許詒隆虎尾郵局帳戶，我應辰○○要求匯款2次共
    6萬元，我坦承行賄犯行，我不認識許詒隆；又本件查估時
    ，亦即我在前揭假34號、假43號土地「調查估價表」正本上
    簽名時，該「調查估價表」並未見塗改，我不知道為何事後
    有更改等語明確，有調查筆錄1份在卷足憑（見調查局卷第
    126-130頁背面，下稱第1次調查站筆錄），已確認有本件對
    於違背職務行為而交付及收受賄賂之事實，雖然子○○於本
    院審理證述時，否認此等事實，並表示：前揭2次各3萬元匯
    款是辰○○向我所借的款項，並非賄賂，辰○○事後已將錢
    還給我，我現在已經忘記第1次在調查站時，為何會講前揭
    自白陳述云云（見本院卷2第54-56頁），致其調查站之供證
    與審理時不符，惟子○○前揭第1次調查站筆錄之供證，對
    於其應辰○○要求而交付賄賂之過程，敘述具體詳盡，邏輯
    一貫無矛盾，顯非胡亂編造，子○○於偵審中復承認該調查
    站之自白並非調查人員以不正方法而取得，乃係其自由意思
    而為，並未主張該筆錄之製作有何不法之處（見偵卷第123
    頁背面，本院卷2第170頁），又辰○○於偵審中已承認：我
    與子○○在本件查估前本不相識，子○○曾應其要求，而匯
    款2次共6萬元至其友人許詒隆之虎尾郵局帳戶，其並已提領
    完畢等語（見偵卷第124-125頁，本院卷第171頁），證人許
    詒隆於調查站詢問及偵查中所證述：我唸工專時認識辰○○
    ，出社會後就很少聯絡，我們2人沒有很密切關係，我不認
    識子○○；90年間及91年元旦期間，辰○○向我借過郵局帳
    戶與提款卡各1次，他說有朋友要匯錢進來等語（見調查站
    卷第122-123、偵卷第000-0000頁背面），經核與子○○第1
    次調查站筆錄之供述相符，並有郵政國內匯款單影本2紙、
    許詒隆虎尾郵局帳戶存提明細影本1紙與子○○桃園永安郵
    局存提明細影本1紙在卷足憑（見調查站卷第107 -109、125
    、125之1頁），再徵諸子○○於調查站詢問及偵查中自承：
    我與辰○○本不相識，是查估時才認識，平日少來往，不甚
    相熟，我們除前揭6萬元外，沒有其他金錢往來等語（見調
    查站卷第128頁背面，偵卷101、118背面、123頁背面），則
    子○○既與辰○○素無交情，並非莫逆，其對於辰○○其人
    之素行、財務狀況與信用程度等事項，俱不知悉，竟僅憑辰
    ○○之電話聯絡，即向其兄借錢而遠從桃園迅速匯款予辰○○，與常情不合，況且前揭2次各3萬元款項若果真為借款，
    則子○○在第1次所匯之3萬元尚未清償之情形下，當不至於
    又繼續借出3萬元予辰○○，顯然該等款項並非借貸，再者
    ，辰○○雖於91年3、4月間向證人寅○○借得6萬元返還予
    子○○，已據其3人於審理中陳稱無訛，惟證人寅○○亦結
    證稱：我借給辰○○的6萬元是後來他父親向我詢問辰○○
    有無欠我錢，我說有，他父親還給我的等語在卷（見本院卷
    2第52-53頁），堪認辰○○實無還款能力，其所急於返還予
    子○○者並非借款，復參酌子○○第2次匯款3萬元予辰○○
    之日期，即係前揭救濟金匯入子○○桃園永安郵局帳戶之翌
    日，緊密相接，且子○○本即欲藉搶種芒果樹以詐領高額救
    濟金，足認前揭2次匯款實係子○○為詐領前揭救濟金而同
    意辰○○索賄而收受之金錢；另者，本件如附表編號16所示
    假34號、假43號、假26號土地之前揭「調查估價表正本」（
    見調查站卷第61-63頁）中關於改良芒果樹之「生植年期」
    及「單價」欄之記載，確實有將原登載之「4-6年生」及「
    1,000元」字樣塗抹更改為「7-10年生」及「2,000元」情形
    ，有該等「調查估價表正本」附卷可稽，而子○○卻稱：我
    在該等「調查估價表」正本上簽名時，並未見有塗改等語，
    業見前述，因之，堪信子○○所稱：辰○○表示因為他的幫
    助，我才能領取加倍救濟金等語，並非無的，可認前揭2次
    匯款6萬元即係辰○○塗改「調查估價表正本」，以幫助子
    ○○領得高額救濟金之賄賂酬庸；是本院將前揭事證相互參
    酌、綜合判斷，認為就子○○第1次調查站筆錄自白交付賄
    賂及證述辰○○違背職務收受賄賂之任意性、邏輯一貫性、
    具體性、客觀證據之符合性及子○○心理狀態之私密性等方
    面而言，足認子○○第1次在調查站所為之上開供證，具有
    較可信之特別情況，且為證明犯罪事實存否所必要者，揆之
    刑事訴訟法第159條之2規定，自得為證據，無排除之必要，
    而子○○於審理時所為借款云云之證述，顯係迴護其自身與
    辰○○之詞，委無足採，至於辰○○事後雖向證人寅○○借
    得6萬元返還予子○○，已見前述，然此無解於前揭收受賄
    賂犯行之成立，另證人寅○○於審理中結證稱：我不知道辰
    ○○還錢給子○○之原因等語在卷（見本院卷2第52頁），
    亦無法為有利於辰○○之認定；故綜合辰○○與許詒隆之陳
    述、前揭匯款單、存提明細及調查估價表正本等證據，足以
    認定辰○○觸犯前揭違背職務收受賄賂犯行為真正。
  (五)綜上，本件事證明確，被告空言否認公務員登載不實、直接
    圖利私人及違背職務收受賄賂等行為，不足採信，所辯諸詞
    ，無法為其有利之認定，被告辰○○前揭犯行堪予認定。
二、查被告辰○○行為後，貪污治罪條例第6條已於90年11月7日
    修正公布，於同年月9日生效。其中第1項第4款之圖利罪，
    其犯罪構成要件已從「對於主管或監督之事務，直接或間接
    圖私人不法之利益者」，修正為「對於主管或監督之事務，
    明知違背法令，直接或間接圖自己或其他私人不法之利益，
    因而獲得利益者」，其中所定「因而獲得利益者」，係將原
    定之舉動犯（不以得利為構成要件），改為結果犯，並無未
    遂犯之處罰，而異於修正前之條文。至其中所加列「明知違
    背法令」之要件，該所謂「明知」，係指須具圖利而違背法
    令之直接故意，即主觀上有違背法令以積極圖取不法利益之
    意思，客觀上並將該犯意表現於行為而言，則與修正前實務
    見解所認圖利犯行本具違法性之成立要件並無不同。本件於
    辰○○行為後，法律既有變更，且辰○○之行為，既具違背
    法令以圖利李崑峰等人之直接故意，所圖之私人並已因而獲
    得利益，其行為於新舊法均成立犯罪，即應為適用法律之比
    較，因該法條修正前與修正後之法定刑相同，依刑法第2條
    第1項前段規定，應適用裁判時之法律（最高法院92年度台
    上字第3126號、92年度台上字第1691號判決意旨參照）。
三、(1)查被告辰○○係嘉義縣六腳鄉公所村幹事，承辦該公所農
    業課業務，並負責本件朴子溪更寮堤防（2期）工程地上物
    查估事宜，業據其供明在卷，自係依據法令從事公務之人員
    。核辰○○前揭所為，係犯修正前貪污治罪條例第4條第1項
    第5款之公務員對於違背職務行為收受賄賂罪、同條例第6條
    第1項第4款之公務員對於主管事務直接圖利私人罪及刑法第
    213 條公務員登載不實罪（貪污治罪條例於90年11月7日、
    92年2月6日2度經總統公布修正，然修正部分與本案適用之
    第4條第1項第5款無關；公務員登載不實罪名部分業經檢察
    官於審理時追加提起在案；附此敘明）。又辰○○違背職務
    期約賄賂之犯行，係違背職務收受賄賂之階段行為，為違背
    職務收受賄賂罪所吸收，不另論罪。辰○○前揭2次各收受3
    萬元賄賂，雖相隔數月，僅係將總數6萬元之賄賂分為先後
    收受，仍屬利用同一機會之情況下，接續實施同一構成要件
    ，侵害同一法益而其間在事實上有不可分離之密接關係，當
    為接續犯，並非連續行為。按刑法上行使偽造文書或登載不
    實文書罪，係以行為人本於該文書之內容有所主張，始克成
    立，辰○○將登載前揭改良芒果樹數量、生植年期、單價及
    查估金額等事項之前揭調查估價表、補償費印領清冊及救濟
    金印領清冊等公文書，簽擬呈核，層轉其主管課長、鄉長核
    可判行，自應僅屬機關內部職務上之層轉行為而已，顯然與
    一般所謂行使必行為人持用該不實之文書而對於內容有所主
    張，方與行使罪名相當之情形有別（最高法院91年度台上字
    第4432號裁判要旨參照）。辰○○所為公務員對於主管事務
    直接圖利私人及登載不實先後多次犯行，均時間緊接，所犯
    構成要件相同，顯係基於概括之犯意反覆為之，為連續犯，
    應皆依法論以一罪。辰○○所犯前開3罪間具有方法結果之
    牽連關係，依刑法第55條規定，應從一重按公務員對於違背
    職務行為收受賄賂罪處斷。(2)爰審酌辰○○身為嘉義縣六腳
    鄉公所村幹事，經辦地上物查估業務，本應盡忠職守，戮力
    從公，竟不知廉潔自持，利用查估機會，直接圖利詐領補償
    費或救濟金之搶種果樹農民，有虧職守，並向子○○索賄收
    受之，非唯靡耗公帑，亦嚴重損及政府形象及其否認犯罪，
    未見悛悔之意，惡性非輕之態度與其品行、犯罪動機、目的
    、手段、其他一切情狀，量處如主文所示之刑，並宣告褫奪
    公權5年，以資懲儆。末者，按受賄人所收受之賄款，依貪
    污治罪條例第10條之規定，固應追繳沒收或以其財產抵償之
    ，但受賄人既已將賄款退還行賄人，即不能更向受賄人追繳
    沒收，或以其財產抵償之。辰○○對於違背職務上之行為，
    向子○○所收取之6萬元賄款，業已退還子○○，已見前述
    ，則不能更向辰○○追繳沒收該款項，或以其財產抵償之（
    最高法院25年上字第2260號判例、91年度台上字第3672號裁
    判要旨參照）
據上論斷，應依刑事訴訟法第299條第1項前段，貪污治罪條例第
4條第1項第5款、第6條第1項第4款、第17條，刑法第2條第1項前
段、第11條、第56條、第213條、第55條、第37條第2項，判決如
主文。
本案經檢察官柯文綾到庭執行職務。
中　華　民　國　 　94　 　年 　　4   　　月　 　8　 　日
                 刑事第二庭審判長法  官  夏 金 郎
                                 法　官　陳 俞 婷
                                 法　官　盧 鳳 田
上列正本證明與原本無異。
如不服本判決，應於判決送達後10日內向本院提出上訴狀（應附
繕本）。告訴人或被害人如對於本判決不服者，應具備理由請求
檢察官上訴，其上訴期間之計算係以檢察官收受判決正本之日期
為準。
中　華　民　國　 　94　 　年 　　4   　　月　 　8　 　日
                                 書記官  楊 國 色
附表：（下列土地皆為坐落嘉義縣六腳鄉○○段）（金額種類：
      新台幣）
┌─┬───┬────────┬────────────┬────────────┬───────┐
│編│姓名  │土地            │前揭農林作物調查估價表  │前揭補償費印領清冊、前揭│實際領得金額  │
│號│      │                │(改良芒果樹之生植年期、 │救濟金印領清冊 (數量、單│（救濟金為查估│
│  │      │                │株數、單價、金額等）    │價、查估金額、備註年生) │金額半數）    │
├─┼───┼────────┼────────────┼────────────┼───────┤
│1 │辛○○│390-4、-3、     │7-10年生、128株、       │128株、1100元、         │補償費140800元│
│  │      │392             │2000元、256000元        │140800元、4-6年生       │              │
├─┼───┼────────┼────────────┼────────────┼───────┤
│  │      │河川公地        │7-10年生、217株、       │217株、2200元、         │救濟金238700元│
│  │      │                │2000元、434000元        │477400元、7-10年生      │              │
│  │      ├────────┼────────────┼────────────┼───────┤
│2 │丁○○│河川公地        │7-10年生、110株、       │110株、2200元、         │救濟金121000元│
│  │      │                │2000元、220000元        │242000元、7-10年生      │              │
│  │      ├────────┼────────────┼────────────┼───────┤
│  │      │河川公地        │7-10年生、395株、       │395株、2200元、         │救濟金434500元│
│  │      │                │2000元、未載            │869000元、7-10年生      │              │
│  │      ├────────┼────────────┼────────────┼───────┤
│  │      │河川公地        │7-10年生、473株、       │473株、2200元、         │救濟金520300元│
│  │      │                │2000元、946000元        │0000000元、7-10年生     │（掛名吳陳耐）│
│  │      │                │                        │（掛名吳陳耐）          │              │
│  │      ├────────┼────────────┼────────────┼───────┤
│  │      │河川公地        │4-6年生、81株、         │81株、2200元、          │救濟金89100元 │
│  │      │                │1000元、81000元         │178200元、7-10年生      │（掛名吳陳耐）│
│  │      │                │                        │（掛名吳陳耐）          │              │
├─┼───┼────────┼────────────┼────────────┼───────┤
│3 │戊○○│372-4           │7-10年生、180株、       │180株、2200元、         │補償費396000元│
│  │      │                │2000元、360000元        │396000元、7-10年生      │              │
│  │      ├────────┼────────────┼────────────┼───────┤
│  │      │372-4、393、373 │7-10年生、107株、       │107株、2200元、         │補償費235400元│
│  │      │                │2000元、214000元        │235400元、7-10年生      │              │
├─┼───┼────────┼────────────┼────────────┼───────┤
│4 │丙○○│372-1-3-4、373、│7-10年生、198株、       │198株、2200元、         │補償費435600元│
│  │      │374、374-1-2    │2000元、396000元        │435600元、7-10年生      │（掛名吳建宗）│
│  │      │                │                        │（掛名吳建宗）          │              │
│  │      ├────────┼────────────┼────────────┼───────┤
│  │      │408、370-4      │7-10年生、172株、       │172株、2200元、         │補償費378400元│
│  │      │                │2000元、344000元        │378400元、7-10年生      │(掛名吳建宗） │
│  │      │                │                        │(掛名吳建宗）           │              │
├─┼───┼────────┼────────────┼────────────┼───────┤
│5 │庚○○│390-1-2-3       │4-6年生、235株、        │235株、1100元、         │補償費258500元│
│  │      │                │1000元、235000元        │258500元、4-6年生       │              │
├─┼───┼────────┼────────────┼────────────┼───────┤
│6 │丑○  │390、390-5-6    │4-6年生、79株、         │79株、1100元、          │補償費86900元 │
│  │      │                │1000元、79000元         │86900元、4-6年生        │              │
├─┼───┼────────┼────────────┼────────────┼───────┤
│7 │甲○○│413-1-2         │4-6年生、107株、        │107株、1100元、         │補償費117700元│
│  │      │                │1000元、107000元        │117700元、4-6年生       │              │
├─┼───┼────────┼────────────┼────────────┼───────┤
│8 │乙○○│415             │4-6年生、47株、         │47株、1100元、          │補償費51700元 │
│  │      │                │1000元、47000元         │51700元、4-6年生        │              │
├─┼───┼────────┼────────────┼────────────┼───────┤
│9 │己○○│390-3、391-3、  │4-6年生、156株、        │156株、1100元、         │補償費171600元│
│  │      │392             │1000元、156000元        │171600元、4-6年生       │              │
├─┼───┼────────┼────────────┼────────────┼───────┤
│10│壬○○│390-6           │7-10年生、271株、       │271株、2200元、         │補償費596200元│
│  │      │                │2000元、542000元        │596200元、7-10年生      │(掛名李水金） │
│  │      │                │                        │（掛名李水金）          │              │
├─┼───┼────────┼────────────┼────────────┼───────┤
│11│亥○○│390-4-5-6       │7-10年生、121株、       │121株、2200元、         │補償費266200元│
│  │      │、392           │2000元、242000元        │266200元、7-10年生      │              │
├─┼───┼────────┼────────────┼────────────┼───────┤
│12│未○○│379             │7-10年生、185株、       │185株、2200元、         │補償費407000元│
│  │      │                │2000元、370000元        │407000元、7-10年生      │              │
├─┼───┼────────┼────────────┼────────────┼───────┤
│13│巳○○│416             │4-6年生、65株、         │65株、1100元、          │補償費71500元 │
│  │      │                │1000元、65000元         │71500元、4-6年生        │              │
├─┼───┼────────┼────────────┼────────────┼───────┤
│14│戌○○│379、380、327   │4-6年生、108株、        │108株、1100元、         │補償費118800元│
│  │      │                │1000元、10800元         │118800元、4-6年生       │              │
├─┼───┼────────┼────────────┼────────────┼───────┤
│15│酉○○│390-6、391-3    │4-6年生、13株、         │13株、1100元、          │補償費14300元 │
│  │      │                │1000元、13000元         │14300元、4-6年生        │              │
├─┼───┼────────┼────────────┼────────────┼───────┤
│16│子○○│河川公地假43    │7-10年生、257株、       │257株、2200元、         │救濟金282700元│
│  │      │                │2000元、514000元        │565400元、7-10年生      │              │
│  │      ├────────┼────────────┼────────────┼───────┤
│  │      │河川公地假34    │7-10年生、500株、       │刪除                    │無            │
│  │      │                │2000元、100000元        │                        │              │
│  │      ├────────┼────────────┼────────────┼───────┤
│  │      │河川公地假26    │7-10年生、33株、        │無記載                  │無            │
│  │      │                │2000元、66000元         │                        │              │
├─┼───┼────────┼────────────┼────────────┼───────┤
│17│癸○○│412所有人       │7-10年生、67株、        │67株、2200元、          │補償費147400元│
│  │      │                │2000元、134000元        │147400元、7-10年生      │              │
└─┴───┴────────┴────────────┴────────────┴───────┘
附錄本件論罪科刑法條：
貪污治罪條例第4條第1項第5款：
有下列行為之一者，處無期徒刑或十年以上有期徒刑，得併科新
台幣一億元以下罰金：
五  對於違背職務之行為，要求、期約或收受賄賂或其他不正利
    益者。
貪污治罪條例第6條第1項第4款：
有下列行為之一者，處五年以上有期徒刑，得併科新臺幣三千萬
元以下罰金：
四  對於主管或監督之事務，明知違背法令，直接或間接圖自己
    或其他私人不法利益，因而獲得利益者。
刑法第213條：
公務員明知為不實之事項，而登載於職務上所掌之公文書，足以
生損害於公眾或他人者，處一年以上七年以下有期徒刑。
